臺灣高等法院高雄分院民事判決　　　　110年度家上易字第8號
上　訴　人　張繼剛　
訴訟代理人　王芊智律師（法扶律師）
被　上訴人　張文琦　
　　　　　　張明妃　
　　　　　　張鈞維　
　　　　　　張文娟　
上列當事人間請求返還遺產事件，上訴人對於中華民國110 年1
月12日臺灣高雄少年及家事法院109 年度家繼訴字第10號第一審
判決提起上訴，並為訴之追加，本院於110 年9 月29日言詞辯論
終結，判決如下：
    主      文
上訴、追加之訴暨假執行之聲請均駁回。
第二審訴訟費用由上訴人負擔。
    事實及理由
壹、程序方面：
一、被上訴人甲○○經合法通知未於言詞辯論期日到場，核無民
    事訴訟法第386 條所列各款情形，爰依上訴人之聲請，由其
    一造辯論而為判決。
二、按數家事訴訟事件，或家事訴訟事件及家事非訟事件請求之
    基礎事實相牽連者，得向就其中一家事訴訟事件有管轄權之
    少年及家事法院合併請求，不受民事訴訟法第53條及第248
    條規定之限制。前項情形，得於第一審或第二審言詞辯論終
    結前為請求之變更、追加或為反請求，家事事件法第41條第
    1 、2 項定有明文。本件上訴人以坐落高雄市○○區○○段
    ○○段0000○0000地號土地及其上同段OOO 建號即門牌編號
    高雄市○○區○○街000 巷00號建物（下稱系爭房地）為被
    繼承人張許月裡所有，被上訴人乙○○自行將之出售獲取之
    價金新臺幣（下同）2,868,361 元，應屬張許月裡之遺產，
    而於原審請求乙○○返還上開金額予張許月裡之全體繼承人
    即兩造公同共有，並請求裁判分割遺產。嗣上訴人於本院就
    前揭返還請求追加民法第831 條、第828 條第3 項為請求權
    基礎；另追加請求確認張許月裡於民國108 年5 月22日所立
    之公證遺囑（下稱系爭遺囑）無效、依民法第181 條請求乙
    ○○返還上開金額之法定遲延利息予兩造公同共有並依兩造
    應繼分比例分割；及追加備位之訴，依民法第1225條規定行
    使特留分扣減權，請求乙○○應給付上訴人358,541 元，及
    自上訴人行使扣減權翌日（即109 年3 月4 日）起算之法定
    遲延利息。上訴人於第二審所為訴之追加，與原訴之基礎事
    實同一，均本於上訴人對張許月裡遺產之繼承權，上訴人於
    第二審所為訴之追加合於上開規定，應予准許。
三、次按公同共有物之處分及其他之權利行使，除法律另有規定
    外，應得公同共有人全體之同意，民法第828 條第3 項定有
    明定。惟事實上無法得公同共有人全體之同意，得由事實上
    無法得其同意之公同共有人以外之其他公同共有人單獨或共
    同起訴，行使公同共有物之權利。而所謂「事實上無法得公
    同共有人之同意」，係指在一般情形下，有此事實存在，依
    客觀判斷，不能得其同意而言，如公同共有人間利害關係相
    反，或所在不明等屬之（最高法院89年度台上字第1934號判
    決理由參照）。本件上訴人本於繼承及不當得利等法律關係
    ，起訴請求乙○○返還2,868,361 元予全體繼承人，因兩造
    均為張許月裡之法定繼承人，因繼承而公同共有上開不當得
    利債權，惟乙○○為上開債權之債務人，又因上訴人併訴請
    裁判分割遺產，其他被上訴人為對造當事人，與上訴人有訴
    訟上對立之關係，且就請求乙○○返還上開金額予全體繼承
    人一事與上訴人意見相左，顯見公同共有人間存有利害關係
    相反情形，是依客觀判斷，事實上無法得被上訴人之同意起
    訴，僅得由被上訴人以外之其他繼承人即上訴人起訴，是其
    當事人適格並無欠缺。
貳、實體方面：
一、上訴人起訴主張：被繼承人張許月裡於108 年6 月19日死亡
    ，兩造為其全體繼承人，應繼分各如附表一「應繼分」欄所
    示，張許月裡遺有系爭房地，惟遭乙○○未經全體繼承人同
    意下，逕以張許月裡代理人之名義出售，扣除相關費用及稅
    款後，得款2,868,361 元，該筆款項應屬張許月裡之遺產，
    乙○○自應將上開款項返還兩造公同共有後，再行分割遺產
    。又系爭遺囑上之簽名並非張許月裡親簽而屬無效，縱認系
    爭遺囑有效，因遺囑內容指定全數遺產歸由乙○○單獨繼承
    ，已侵害伊之特留分，伊亦得主張扣減。爰依民法第179 條
    、第184 條、第1164條（上訴人於原審誤植為第1146條）、
    第1151條等規定起訴，並於原審聲明：㈠乙○○應返還2,86
    8,361 元予兩造公同共有。㈡張許月裡所遺遺產2,868,361
    元准予依附表一所示分割方式分配。嗣於本院審理中，除追
    加依民法第831 條準用同法第828 條第3 項行使上開聲明㈠
    之公同共有債權，及不再主張民法第184 條為請求權基礎外
    ，並追加主張系爭遺囑違反民法第1191條第1 項之法定方式
    ，請求確認系爭遺囑無效；又乙○○除應返還上開自行出售
    系爭房地所得價金2,868,361 元外，應併返還上開金額之法
    定遲延利息予兩造公同共有，並依附表一所示分割方法分配
    ；另備位主張縱認系爭遺囑有效，惟該遺囑之內容將張許月
    裡之全部財產分歸乙○○一人，已侵害上訴人之特留分，爰
    類推民法第1225條之規定主張扣減權，備位請求乙○○應給
    付上訴人358,541 元，及自上訴人行使扣減權即自原審109
    年2 月7 日家事補正狀繕本送達翌日（即109 年3 月4 日）
    起算之法定遲延利息。
二、被上訴人則以：
  ㈠被上訴人乙○○：系爭房地於張許月裡生前即已出售，實收
    金額為2,868,361 元，而張許月裡至108 年6 月19日過世時
    止如附表二所示之支出，共計347 萬元，均為伊先代為支付
    ，上開2,868,361 元用於償還附表二所示之347 萬元後，已
    無剩餘可供其他繼承人分配等語置辯。
  ㈡被上訴人丙○○、丁○○：對於出售系爭房地之實收金額為
    2,868,361 元，及該款項屬張許月裡所遺遺產，均無意見，
    附表二所示明細為實際支出之金額，張許月裡生前一直希望
    把乙○○及伊等代為給付之款項還給伊等等語置辯。
  ㈢被上訴人甲○○未於本院言詞辯論期日到場，亦未提出書狀
    為何聲明或陳述，惟於原審曾以：對於出售系爭房地，乙○
    ○實收金額為2,868,361 元，及張許月裡之遺產僅該款項，
    均無意見，附表二所示明細為實際支出金額等語置辯。
三、原審判決上訴人全部敗訴，上訴人不服，提起上訴並為訴之
    追加，先位聲明：㈠原判決廢棄。㈡乙○○應給付全體繼承
    人2,868,361 元。㈢兩造所繼承如前項所示遺產，依附表一
    所示應繼分比例分割。㈣確認系爭遺囑無效。㈤乙○○應給
    付全體繼承人2,868,361 元自起訴狀繕本送達翌日起至清償
    日止按年息分之5 計算之利息，並由兩造依原判決附表一所
    示應繼分比例分割。備位聲明：㈠乙○○應給付上訴人358,
    545 元，及自109 年2 月7 日家事補正狀繕本送達翌日（即
    109 年3 月4 日）起至清償日止，按年息百分之5 計算之利
    息。㈡願供擔保請准宣告假執行。被上訴人乙○○、丙○○
    及丁○○則聲明：上訴及追加之訴均駁回。
四、兩造不爭執事項（見本院卷第212-213 、264-265 頁）：
  ㈠被繼承人張許月裡於108 年6 月19日死亡，其全體繼承人為
    兩造，應繼分如附表一所示。
  ㈡張許月裡所有系爭房地於108 年6 月2 日出售予訴外人蔡佩
    娟，並於108 年6 月24日為所有權移轉登記，買賣價金為38
    0 萬元，扣除出售房地之相關費用及稅款後，實收金額為2,
    868,361 元。張許月裡除系爭房地外，別無其他遺產。
  ㈢原審卷一第295 頁同意書上上訴人簽名確為其親簽；原審卷
    一第207 頁抵押權塗銷申請書上方張許月裡簽名確為其親簽
    。
五、系爭遺囑是否為張許月裡所立及其效力部分：
    按公證遺囑，應指定二人以上之見證人，在公證人前口述遺
    囑意旨，由公證人筆記、宣讀、講解，經遺囑人認可後，記
    明年、月、日，由公證人、見證人及遺囑人同行簽名；遺囑
    人不能簽名者，由公證人將其事由記明，使按指印代之，民
    法第1191條第1 項定有明文。上訴人主張系爭遺囑上關於張
    許月裡之簽名並非其本人親簽，違反法定方式而無效，為被
    上訴人所否認。查，依系爭遺囑書面記載形式觀之，係經張
    許月裡在黃玉鳳公證人面前口述遺囑內容，由黃玉鳳公證人
    筆記、宣讀、講解，經張許月裡認可後，記明年、月、日，
    由黃玉鳳公證人簽名，見證人曾素卿、楊省茶及立遺囑人張
    許月裡簽名蓋章等情，有臺灣高雄地方法院所屬民間公證人
    黃玉鳳事務所108 年5 月22日108 年雄院民公鳳字第00514
    號公證書及遺囑附卷可參（見原審卷一第289-293 頁）。又
    經證人黃玉鳳到庭結證稱：系爭公證書是伊所製作，當天立
    遺囑人張許月裡有到場，系爭遺囑「立遺囑人」處的簽名，
    伊是親眼見張許月裡親自簽名等語，有原審109 年11月18日
    言詞辯論筆錄在卷可憑（見原審卷二第13-15 頁），審酌證
    人為民間公證人，以從事文書之公認證為業，經具結作證，
    與兩造亦無何親誼，其應不致甘冒刑事偽證罪追訴處罰之風
    險，刻意為不實之證述而有所偏袒，證人上開證述內容應可
    採信。再者，本院當庭勘驗兩造均不爭執為張許月裡所親簽
    之張許月裡於108 年7 月2 日向高雄市高雄地區農會信用部
    申請抵押權塗銷申請書（見原審卷一第207 頁上半部），及
    系爭遺囑上張許月裡之筆跡與印文，勘驗結果為：抵押權塗
    銷申請書及系爭遺囑上張許月裡之印文款式均相符，並無差
    異，所書「張許月裡」之字形、筆畫勾勒、筆順走勢亦均相
    當。綜合上開人、書證，堪認系爭遺囑確為張許月裡所親簽
    ，並符合民法第1191條第1 項規定之法定要件而有效成立，
    上訴人主張系爭遺囑不符合公證遺囑之法定要件，應屬無效
    云云，殊屬無據，為不足採。
六、上訴人主張被上訴人乙○○應返還2,868,361 元及法定遲延
    利息予全體繼承人，並由兩造依附表一所示應繼分比例分割
    ，有無理由部分：
    上訴人主張乙○○於未經全體繼承人同意下，逕為處分前揭
    2,868,361元，乙○○應先行返還2,868,361元及法定遲延利
    息予兩造公同共有云云，為乙○○否認，並以系爭房地於張
    許月裡生前即已簽立買賣契約，由蔡佩娟買受等語置辯。查
    ：兩造對於張許月裡遺產除系爭房地外，別無其他遺產並不
    爭執，且已由張許月裡經系爭遺囑將系爭房地指定分配由乙
    ○○單獨繼承一節，有系爭遺囑附卷可憑，堪認張許月裡之
    遺產已全部因遺囑指定分割方法而分割完畢。又系爭遺囑依
    法於張許月裡108 年6 月19日死亡時發生效力，兩造均應受
    張許月裡系爭遺囑指定之分割方法所拘束，乙○○自有因系
    爭遺囑而取得系爭房地權利，則其於張許月裡死亡後仍依張
    許月裡生前所定買賣契約處分系爭房地，並取得買賣價金2,
    868,361 元，自應分歸其所有，上訴人主張上開2,868,361
    元屬兩造公同共有之遺產，乙○○應返還上開金額及自起訴
    狀繕本送達翌日起算之法定遲延利息予全體繼承人公同共有
    ，並由兩造依附表一所示應繼分比例分割，殊無理由。
七、上訴人主張行使特留分扣減權，請求被上訴人乙○○返還35
    8,545 元及利息，有無理由部分：
  ㈠按遺囑人於不違反特留分規定之範圍內，得以遺囑自由處分
    遺產，民法第1187條定有明文。又按直系血親卑親屬之特留
    分均為其應繼分二分之一。應得特留分之人，如因被繼承人
    所為之遺贈，致其應得之數不足者，得按其不足之數由遺贈
    財產扣減之，民法第1223條第1 款、第1225條前段分別明定
    之。特留分，由依第1173條算定之應繼財產中，除去債務額
    算定之，亦為民法第1224條所規定。是以，被繼承人將遺產
    之分割方法以遺囑指定時，因該指定性質上係屬處分遺產，
    故應受上開條文之限制。若遺囑所指定之分割方法違反特留
    分之規定時，該遺囑並非無效，僅係特留分被侵害之繼承人
    得類推依同法第1125條規定扣減。
  ㈡系爭遺囑有效，業據本院認定如前。上訴人主張該遺囑將張
    許月裡之全部財產分歸乙○○一人，已侵害其特留分，爰類
    推民法第1225條之規定主張扣減等語，被上訴人則主張上開
    款項扣除債務額即乙○○如附表二所示之墊付款後，已無剩
    餘等語置辯。
  ㈢查，乙○○主張其代張許月裡墊付如附表二所示支出共計34
    7 萬元，為上訴人於原審所不爭執（見原審卷第465-466 頁
    ），依民事訴訟法第279 條第1 項規定，已生自認之效力。
    上訴人嗣於本院審理中否認於原審有為自認，並稱其於原審
    係僅對於附表二編號5 之41萬元及編號7 之20萬元不爭執，
    未就其餘項目不爭執，且被上訴人迄未提出相關費用支出之
    證明，縱認其有自認，其自認與事實不符而予撤銷等語。
  1.按自認之撤銷，除別有規定外，以自認人能證明與事實不符
    或經他造同意者，始得為之，民事訴訟法第279 條第3 項定
    有明文。關於乙○○所主張代墊張許月裡如附表二所示支出
    347 萬元，上訴人於原審是否已不爭執而可視為自認一節，
    原審於審理中提示附表二（見原審卷一第319 頁）之支出明
    細供上訴人閱覽以表示意見，經上訴人閱覽後陳稱對於乙○
    ○主張母親的花費沒有意見等語，有原審109 年10月13日言
    詞辯論筆錄在卷可考（見原審卷第465-466 頁）。又經本院
    勘驗上開言詞辯論期日之法庭錄音，勘驗結果為：「（法官
    ）來提示本院卷第319 頁，原告（按即上訴人）對於這個明
    細有無意見？（戊○○）：這個，我如果有意，也是他都，
    他都列出來，但暫時我也沒意見，那個紀錄都是他列的啦，
    那個XX都是他列的，好我目前沒有意見啦，我沒有意見，沒
    有意見，好」、「（法官）被告（按即乙○○）所提出的齁
    ，他沒有意見。……」，有本院110 年8 月10日準備程序筆
    錄在卷可稽（見本院卷第213 頁），足見上訴人該次庭期雖
    稱附表二之支出明細均是乙○○列的，但其隨即連稱其對所
    列支出明細沒有意見，可認上訴人就乙○○主張有代為支出
    附表二所示費用之事實已為自認，法院在未經上訴人合法撤
    銷其自認前，不得為與自認之事實相反之認定。
  2.上訴人主張撤銷自認，未據對造同意，自應由上訴人舉證證
    明其之自認與事實不符。上訴人就附表二編號1 之火災房屋
    修繕增建貸款170 萬元部分，主張係以張許月裡名義貸款，
    但其亦有交付現金予張許月裡以支付該貸款，惟其自承具體
    交付多少錢不清楚，且未保留支出費用之單據而無法提供（
    見本院卷第82、87頁）。至乙○○就此則稱該筆貸款係張許
    月裡於20幾年前因系爭房屋火災向高雄企銀楠梓分行（嗣由
    玉山銀行承接）貸款，並已於91年8 月22日主要由上訴人以
    外之子女出資清償完畢等情，雖據玉山銀行函覆並無張許月
    裡之貸款相關資料與歷史紀錄（見本院卷第135 頁玉山銀行
    七賢分行110 年6 月4 日回函）。惟乙○○提出之放款帳卡
    影本2 紙（見本院卷第215 、217 頁），其內容與乙○○主
    張之貸放及清償完畢時間，尚無相悖；其形式外觀，亦與一
    般金融機構手載帳卡之通常格式、要項相合，而難認為偽。
    是上訴人既未能提出相關事證證明其於原審所為此部分自認
    與事實不符，自不因乙○○所提書證或因逾金融機構資料保
    存期限，而無法與玉山銀行前揭回函相互勾稽，而影響上訴
    人應負之舉證責任，是上訴人欲撤銷此部分自認，核屬無據
    。
  3.上訴人就附表二編號2 醫療、看護、健康食品等費用，及編
    號4 生活費部分，主張：張許月裡生前與其同住（過世前一
    個月除外），其在張許月裡過世前三個月每月固定給1 萬元
    ，在此之前，張許月裡如有需要其會給現金，水電費及一些
    相關費用也是其支出等情，惟其自陳並無任何收據或資料可
    提出佐證（見本院卷第85頁）。另經本院行當事人訊問程序
    ，被上訴人丙○○經具結陳述：伊與祖母張許月裡同住20幾
    年，自伊有印象以來，上訴人也是與張許月裡同住到108 年
    張許月裡過世的前一、兩個月為止。同住期間伊沒有什麼印
    象看到上訴人有拿錢給張許月裡，有聽過張許月裡說上訴人
    有拿錢給她，伊聽到的是重大節日及很偶爾才會給張許月裡
    。錢多少伊也不知道。家中每月固定開支，例如電費，是張
    許月裡負擔等語，有本院110 年8 月10日準備程序筆錄附卷
    可參（見本院卷第209 、212 頁）。依丙○○之陳述，僅可
    認上訴人偶爾於重大節日時給付母親張許月裡金錢作為孝親
    之贈與，惟尚難認其對張許月裡有何代墊款債權存在。況上
    訴人承認曾於108 年6 月1 日簽立一份同意書（見原審卷一
    第295 頁），載以「1.戊○○應於6 月5 日前清空其母親位
    於廣昌街141 巷62號住所之私人物品，並在108 年6 月5 日
    後屋內所有物品，母親有權清空。2.取得20萬元正後，放棄
    母親張許月裡名下債務或資產繼承，母親張許月裡之後生活
    、醫療、後事等產生任何相關費用，皆與戊○○無關。3.於
    108 年6 月1 日先支付5 萬元正，其餘15萬同意於房子清空
    給餘款。
    4.於108 年6 月21日支付尾款壹拾伍萬元正，貳拾萬元全數
    給付完畢。收款人：戊○○、見證人：林欣男，108.6.21。
    」等語（見原審卷一第295 頁）。足認其在張許月裡死亡當
    月，尚需由張許月裡支付其20萬元，始配合清空其放置於系
    爭房地之私人物品，衡情，亦難認其曾在張許月裡過世前三
    個月每月給付張許月裡1 萬元。依上，上訴人主張撤銷此部
    分自認，亦屬無據。
  4.上訴人另就附表二編號3 貸款及編號6 房屋售後交屋搬遷費
    ，並未能提舉任何事證證明其自認與事實不符，該部分撤銷
    自認之主張，亦無依據。
  5.據上，上訴人就其前已自認乙○○有代墊張許月裡如附表二
    所示支出共計347 萬元之事實，其復未能舉證證明其自認與
    事實不符，自無從撤銷其自認。依上開說明，本院認其自認
    之事實為真，並以之為裁判之基礎。
  ㈣上訴人另主張乙○○代付附表二編號1 之房屋修繕貸款170
    萬元，縱屬張許月裡之生前債務，惟乙○○自陳該貸款已於
    91年8 月間清償完畢，其因代償取得之債權亦已因罹於15年
    之時效，而不得再請求等語。乙○○則稱：張許月裡書立系
    爭遺囑將系爭房地分配給伊，即是要公平把所有已支出費用
    還給有支付的人；丁○○亦稱：張許月裡生前即希望把錢還
    給有支出的伊等。查，系爭遺囑除將系爭房地指定由乙○○
    繼承外，第參點記載「本遺囑確為本人之真意所立，希望所
    有繼承人予以尊重，又本人年老生病，仰賴文琦甚多，盼其
    他人勿與文琦計較」等語（見原審卷第291 頁），佐以丙○
    ○亦於本院當事人訊問中陳述：祖母張許月裡有向伊提到過
    將來她過世後，她要將賣房子（按指系爭房地）的這筆錢支
    付之前乙○○或甲○○、其父張繼民曾拿出來的錢等語（參
    前開筆錄，見本院卷第212 頁），而此亦核與丁○○上開陳
    稱：張許月裡生前即希望把錢還給有付出去的伊等之語互核
    相符。是足認張許月裡生前直至死亡為止，感於乙○○對其
    生前多所照顧協力，多次表示希望能以其財產清償生前為其
    墊付相關支出者之債務，尤其有關乙○○部分。又消滅時效
    因承認而中斷，此為民法第129 條第1 項第2 款所明定；該
    款所稱之承認，係因時效而受利益之當事人（債務人）向請
    求權人表示認識其請求權存在之觀念通知，此項承認無須一
    一明示其權利之內容及範圍等，以有可推知之表示行為即為
    已足。而張許月裡生前至死亡為止，對於乙○○為其償付債
    務一向有認識其存在並願償還之表示，已如前述，核屬民法
    第129 條第1 項第2 款所稱之承認，而可生時效中斷之效力
    ，則上訴人主張附表二編號1 之債權已因罹於消滅時效，而
    得拒絕對乙○○給付，為無理由。
  ㈤綜上，張許月裡之應繼財產為2,868,361 元，扣除債務額即
    乙○○代為支付如附表二所示之支出347 萬元後，已無剩餘
    ，則上訴人自無特留分受侵害可言，則上訴人主張行使特留
    分扣減權，請求乙○○給付358,545 元及法定遲延利息，核
    無憑據。
八、綜合上述，上訴人依民法第179 條、第831 條準用同法第82
    8 條第3 項規定，請求乙○○應給付全體繼承人2,868,361
    元，及依民法第1164條規定請求依兩造應繼分比例分割，並
    無理由，應予駁回。原審為上訴人敗訴之判決，理由雖有不
    同，然結論尚無二致，應予維持，上訴人指摘原判決不當，
    求為廢棄改判，為無理由，應駁回其上訴。上訴人於本院追
    加請求確認系爭遺囑無效，及請求乙○○給付全體繼承人2,
    868,361 元自起訴狀繕本送達翌日起至清償日止按年息百分
    之5 計算之利息，並依兩造應繼分比例分割；另類推適用民
    法第1225條規定追加備位之訴，請求乙○○給付上訴人358,
    545 元，及自109 年2 月7 日家事補正狀繕本送達翌日（即
    109 年3 月4 日）起至清償日止，按年息百分之5 計算之利
    息，並陳明願供擔保聲請准予假執行，均屬無據，其追加之
    訴暨假執行之聲請均應予駁回。
九、本件事證已臻明確，兩造其餘攻擊或防禦方法及所提出之證
    據，經本院斟酌後，認為均不足以影響本判決之結果，爰不
    逐一論列，附此敘明。
十、據上論結，本件上訴人之上訴及追加之訴均為無理由，爰判
    決如主文。
中    華    民    國   110    年    10    月    20    日
                           家事法庭   
                                審判長法  官  甯  馨
                                      法  官  何悅芳
                                      法  官  林雅莉
以上正本證明與原本無異。
如對本判決上訴，須於判決送達後20日內向本院提出上訴狀，其
未表明上訴理由者，應於上訴後20日內向本院提出上訴理由書（
均須按他造當事人之人數附繕本）。上訴時應提出委任律師或具
有律師資格之人之委任狀，並依附註條文規定辦理。如委任律師
提起上訴者，應一併繳納上訴審裁判費。
中    華    民    國   110    年    10    月    20    日
                                      書記官  陳雅芳
附註：
民事訴訟法第466條之1：
對於第二審判決上訴，上訴人應委任律師為訴訟代理人，但上訴
人或其法定代理人具有律師資格者，不在此限。
上訴人之配偶、三親等內之血親、二親等內之姻親，或上訴人為
法人、中央或地方機關時，其所屬專任人員具有律師資格並經法
院認適當者，亦得為第三審訴訟代理人。
第1項但書及第2項情形，應於提起上訴或委任時釋明之。
附表一：上訴人主張2,868,361 元之分割方法
┌──┬─────┬────┬─────┬─────────┐
│編號│繼承人姓名│應繼分  │特留分    │分配金額（新臺幣）│
├──┼─────┼────┼─────┼─────────┤
│1   │戊○○    │4分之1  │8分之1    │358,541元         │
├──┼─────┼────┼─────┼─────────┤
│2   │丙○○    │8分之1  │16分之1   │179,271元         │
├──┼─────┼────┼─────┼─────────┤
│3   │丁○○    │8分之1  │16分之1   │179,271元         │
├──┼─────┼────┼─────┼─────────┤
│4   │甲○○    │4分之1  │8分之1    │358,541元         │
├──┼─────┼────┼─────┼─────────┤
│5   │乙○○    │4分之1  │8分之5    │1,792,737元       │
└──┴─────┴────┴─────┴─────────┘
 
附表二：乙○○代墊張許月裡之支出明細
┌──┬────────────┬──────────┐
│編號│項目                    │金額（新臺幣）      │  
├──┼────────────┼──────────┤
│1   │火災房屋修繕增建貸款    │1,700,000元         │
├──┼────────────┼──────────┤
│2   │A.看護費                │55,000元（2,200元×2│
│    │                        │5天＝55,000元）     │
│    ├────────────┼──────────┤
│    │B.健康食品              │155,000元（5,000元×│
│    │                        │31＝155,000元）     │
│    ├────────────┼──────────┤
│    │C.醫療用品              │30,000元            │
│    ├────────────┼──────────┤
│    │D.中醫醫療              │20,000元            │
│    ├────────────┼──────────┤
│    │A至D之費用合計          │260,000元           │
├──┼────────────┼──────────┤
│3   │支付農會貸款代墊款      │300,000元（10,000元 │
│    │                        │×30＝300,000元）   │
├──┼────────────┼──────────┤
│4   │支付生活費代墊款        │450,000元（15,000元 │
│    │                        │×30＝450,000元）   │
├──┼────────────┼──────────┤
│5   │喪葬費                  │410,000元           │
├──┼────────────┼──────────┤
│6   │房屋售後交屋搬遷費      │150,000元           │
├──┼────────────┼──────────┤
│7   │支付戊○○              │200,000元           │
├──┴────────────┼──────────┤
│總  計                        │3,470,000元         │
└───────────────┴──────────┘